---
title: "Metodología de Engle-Granger"
author: "Oscar García Cervantes - Taller de economía cuantitativa VI"
date: "`r format(Sys.time(), '%A %d de %B, %Y')`"
output:
     html_document:
           toc: true
           toc_float:
                   collapsed: false
                   smooth_scroll: false
           toc_depth: 3       
editor_options: 
  markdown: 
    wrap: 72
---

```{r setup, include=FALSE}
knitr::opts_chunk$set(echo = TRUE)
knitr::opts_chunk$set(fig.align = 'center', echo = TRUE)
```

# 1. Paqueterias

```{r, warning = FALSE, message = FALSE}
library(tseries)
library(readxl)
library(tidyverse)
library(ggfortify)
library(aTSA)
```

# 2. Datos

Para esta sesión utilizaremos las series del Producto Interno Bruto (PIB) total, y el PIB manufacturero publicadas por el Instituto Nacional de Estadística y Geografía (INEGI).

```{r}
Base <- read_excel("Base.xls")
str(Base)
```

Le damos a las series formato de serie de tiempo, creamos la variable PIB no manufacturero y obtenemos los logaritmos de las series.

```{r}
PIB <- ts(Base$`PIB total (millones de pesos a precios de 2013)`, start = c(1993, 1), frequency = 4)
PIBMan <- ts(Base$`PIB manufacturero`, start = c(1993, 1), frequency = 4)
PIB_No_Man <- PIB - PIBMan
lPIB <- log(PIB)
lPIBMan <- log(PIBMan)
lPIB_No_Man <- log(PIB_No_Man)
```

# 3. Visualización de los datos

```{r}
ggplot2::autoplot(PIB, ts.colour = "cyan4") +
     labs(title = "Producto Interno Bruto total 1993-2022",
          subtitle = "precios constantes de 2013",
          x = "Fecha",
          y = "Millones de pesos",
          caption = "Fuente: Elaboración propia con datos del BIE INEGI") +
     theme_gray(base_family = "serif") + 
     scale_x_date(date_breaks = "2 year", date_labels = "%Y")

ggplot2::autoplot(PIBMan, ts.colour = "darkblue") +
     labs(title = "Producto Interno Bruto manufacturero 1993-2022",
          subtitle = "precios constantes de 2013",
          x = "Fecha",
          y = "Millones de pesos",
          caption = "Fuente: Elaboración propia con datos del BIE INEGI") +
     theme_gray(base_family = "serif") + 
     scale_x_date(date_breaks = "2 year", date_labels = "%Y")

ggplot2::autoplot(PIB_No_Man, ts.colour = "darkred") +
     labs(title = "Producto Interno Bruto no manufacturero 1993-2022",
          subtitle = "precios constantes de 2013",
          x = "Fecha",
          y = "Millones de pesos",
          caption = "Fuente: Elaboración propia con datos del BIE INEGI") +
     theme_gray(base_family = "serif") + 
     scale_x_date(date_breaks = "2 year", date_labels = "%Y")
```

# 4. Modelo econométrico

El modelo a estimar es la primera Ley de Kaldor la cual indica que el sector manufacturero es el motor de la economía.
$$ 
lPIB\_No\_Man = \beta_0+\beta_1lPIBMan+\epsilon_i 
$$

El primer paso es realizar las pruebas de raices unitarias a las series.

```{r}
aTSA::adf.test(lPIB)
aTSA::adf.test(lPIBMan)
aTSA::adf.test(lPIB_No_Man)
```

Las series presentan raices unitarias en niveles por lo que procedemos a estimar las primeras diferencias y realizar nuevamente la prueba ADF.

```{r}
d1_lPIB <- diff(lPIB, lag = 4, differences = 1)
d1_lPIBMan <- diff(lPIBMan, lag = 4, differences = 1)
d1_lPIB_NMan <- diff(lPIB_No_Man, lag = 4, differences = 1)

aTSA::adf.test(d1_lPIB)
aTSA::adf.test(d1_lPIBMan)
aTSA::adf.test(d1_lPIB_NMan)
```

Las series son estacionarias en sus primeras diferencias, es decir, son I(1). Estimamos el modelo:

```{r}
m1 <- lm(d1_lPIB_NMan ~ d1_lPIBMan)
summary(m1)
errores_m1 <- residuals(m1)
aTSA::adf.test(errores_m1)
```

Obtenemos que el coeficiente de la variable explicativa es significativo y que está acorde a la teoría económica. Además, los residuales son I(0) por lo que podemos indicar que existe cointegración entre las dos variables, existe relación de largo plazo.

Procedemos a estimar nuevamente el modelo agregando el mecanismo de corrección de error. Se realiza sobre las diferencias de las series y se añaden los residuales de la regresión anterior rezagados.

```{r}
lag_errores_m1 <- lag(errores_m1, n = 4L)
lag_errores_m1 <- na.omit(lag_errores_m1)
d2_lPIBMan <- diff(lPIBMan, lag = 4, differences = 2)
d2_lPIB_NMan <- diff(lPIB_No_Man, lag = 4, differences = 2)
mce_1 <- lm(d2_lPIB_NMan ~ d2_lPIBMan + lag_errores_m1, na.action = "na.omit")
summary(mce_1)
```

Comprobamos que el mecanismo de corrección de error es negativo y estadísticamente significativo.

